【裁判字號】    92,台上,1115
【裁判日期】    920307
【裁判案由】    強盜殺人
【裁判全文】
最高法院刑事判決                              九十二年度台上字第一一一五號
    上  訴  人  甲○○
右上訴人因強盜殺人案件，不服臺灣高等法院中華民國九十一年十一月二十九日第二
審判決（九十一年度上重訴字第二０號，起訴案號：臺灣士林地方法院檢察署九十年
度偵字第五二三六號），提起上訴，本院判決如左：
    主  文
原判決撤銷，發回臺灣高等法院。
    理  由
本件原判決認定上訴人甲○○有多次竊盜前科（未構成累犯），最近一次係經臺灣士
林地方法院判處有期徒刑七月，緩刑四年，仍在緩刑期間內，猶不知警惕，於民國九
十年五月二十三日上午零時許，自台北市○○區○○街一一０巷一之一號住處，騎乘
其所有車牌號碼ＢＮＤ｜０五七號重機車，未經許可，帶其所有自不詳時、地起，
即持有經內政部警政署公告管制之刀械蝴蝶刀一支、非屬管制刀械之剪刀二支、牛排
刀一支及電擊棒一支等於客觀上足對人之生命、身體造成危害之兇器，置於該機車座
墊內之置物箱，先至臺北市○○○路歸綏街口之某檳榔攤購買新臺幣（下同）一百元
檳榔及二十五元之黃色長壽煙一包，復騎乘該機車在附近及沿市區○○○○路、保安
街、延平北路、中正路、文林路、士林夜市、陽明戲院、大東路、文林路、基河路等
之公共場所行駛，於同日上午約一時十分許至十五分許間，駛至台北市○○路○段一
七九巷口欲左轉返家時，在該巷約五號前，因見梅文偉停放在路旁之車牌號碼６Ｂ｜
５３００號自小客車內擺放數量甚多之布偶娃娃（均已由梅文偉用塑膠袋包裝），竟
意圖為自己不法之所有，帶上開兇器，起意行竊，將其機車橫停妥於上開自小客車
前，並撿拾地上質地堅硬之紅磚塊，擊破梅文偉前開自小客車右後車窗玻璃（毀損部
分未據告訴），竊取車內以塑膠袋裝之布偶娃娃二塑膠袋（約一百餘個），得手後，
置放於所騎乘之前揭機車上，但為梅文偉及其女友萬慧敏二人當場發覺。上訴人見行
竊被發現，隨即騎乘機車欲逃離，遭梅文偉攔推阻止，並將機車推倒在地，致撞及上
訴人腳部，造成左小腿表皮擦傷、左足蹠上方呈表皮擦傷、右下腿挫傷等傷害，並使
行竊得手之二袋布偶娃娃掉落於地，兩人於掙脫、拉扯之際，梅文偉復扯下上訴人身
上所著之土黃色上衣，雙手並抓及甲○○之右頸部、身體，致上訴人右頸部表皮剝傷
、下顎部挫傷。惟上訴人仍緊握住該機車油門，因而機車於原地打轉，使置物箱內之
蝴蝶刀、牛排刀、電擊棒、檳榔、口罩、外套、繩子、安全帽等部分物品掉出散落地
面，梅文偉則趁機將機車鑰匙取下，並叫喚萬慧敏報警。同日上午一時二十分、四十
四分、四十五分至四十八分許，萬慧敏先後以其0000000000號行動電話撥
打一一二、一一０報警，及通知其友人曾彥富、曾彥道儘速趕至該處。此期間，上訴
人因不耐梅文偉拉扯、糾纏致其掙脫逃離不成，明知以剪刀刺入人身重要部位之胸部
，足以致人於死，竟為脫免逮捕，萌生殺害梅文偉之犯意，當場自已傾倒在地之機車
置物箱內拾取出剪刀一支，朝梅文偉之右胸部由下而上猛力刺入，深及胸腔，傷口寬
約一點四公分，創徑十公分，隨即拔出倉惶跑至台北市○○路○段方向，沿街攔得一
部車號不詳之計程車，上車前將行兇用之剪刀丟棄路旁逃逸，其餘機車、蝴蝶刀、另
把剪刀、牛排刀、電擊棒、遭扯落之上衣、機車置物箱內毛巾及所竊得之布偶娃娃等
物品，則不及取走而遺留在現場。梅文偉經萬慧敏通知友人曾彥富趕至現場緊急送醫
急救，仍因銳器穿刺胸部進入心包貫通右室心耳之部位，造成心包填塞，延至同日上
午六時五分不治死亡。而上訴人攔搭計程車離開現場後，為掩飾犯行，先至其所承租
之台北市○○區○○路、歸綏街口設攤處，更換身上衣、褲，並將換下之短褲以塑膠
袋包裹丟棄於台北市○○區○○路靜修女中旁。同日上午二時許，返回台北市○○區
○○街一一０巷一之一號住處，為製造不在場證明以避免其遺留現場之機車為警循線
查獲，乃另行起意，於同日上午二時三十分許，由其不知情之姊陳孟逢陪同至台北市
政府警察局大同分局雙連派出所，以意圖他人受刑事處分之犯意，未指定犯人，向該
所員警柯亨昌謊稱其所有之ＢＮＤ｜０五七號機車，已於九十年五月二十三日上午一
時許，在台北市○○區○○路六十號前失竊，誣告不詳姓名之人竊取該部機車（誣告
部分業經判處罪刑確定）。而台北市政府警察局士林分局刑事組員警接獲通報趕抵兇
案現場，依遺留現場之ＢＮＤ｜０５７號機車車籍資料，至台北市○○街一一０巷一
之一號上訴人住處調查，適上訴人與陳孟逢至前開派出所謊報竊案後返家，員警發現
上訴人右頸部有表皮剝傷，懷疑其涉案，經上訴人表示自願與員警至警局說明，而查
獲上情，扣得蝴蝶刀、剪刀、牛排刀及電擊棒各一支等情，因將第一審法院論處上訴
人竊盜，因脫免逮捕，而當場施以強暴，因而致人於死罪刑部分撤銷，改判依想像競
合犯，從一重論處上訴人犯強盜罪而故意殺人罪刑（處無期徒刑，褫奪公權終身），
固非無見。
惟查：（一）刑法上一行為觸犯數罪名之想像競合犯，係指行為人以一個意思決定發
為一個行為，而侵害數個相同或不同之法益，而具備數個犯罪構成要件，因而成立數
罪名之謂。又刑法第三百三十條第一項：「犯強盜罪而有刑法第三百二十一條第一項
各款情形之一者，處七年以上有期徒刑」之規定，乃強盜罪之加重條文，刑法第三百
二十一條第一項各款所列之情形，不過為加重強盜罪之加重條件，僅實施上開加重條
件，並非加重強盜犯罪構成要件行為之實行。上引原判決事實認定，如若無誤，似意
指上訴人原係未經許可自不詳時、地起，持有經內政部警政署公告管制之蝴蝶刀一支
，於九十年五月二十三日上午零時許，始騎乘機車帶置於該機車座墊下置物箱內之
該支蝴蝶刀及剪刀、牛排刀、電擊棒等兇器，沿台北市○○○路、保安街、延平北路
、中正路、文林路、士林夜市、陽明戲院、大東路、文林路、基河路等之公共場所行
駛，至同日上午約一時十分許至十五分許間，駛至台北市○○路○段一七九巷口欲左
轉返家時，因見梅文偉停放在路旁之車牌號碼６Ｂ｜５３００號自小客車內，擺放數
量甚多之布偶娃娃，乃意圖為自己不法之所有，攜帶上開兇器，起意行竊，行竊得手
後，因遭失主梅文偉發現攔阻，其為脫免逮捕，復萌生殺害梅文偉之故意，持所帶
之剪刀兇器刺殺梅文偉致死。則上訴人於夜間在公共場所帶蝴蝶刀等兇器之行為，
不過係著手於加重強盜罪之加重條件，該行為並非加重強盜罪犯罪構成要件之實行，
於夜間在公共場所帶蝴蝶刀之加重條件行為，與加重強盜罪犯罪構成要件行為本身
，可否認係上訴人以一個意思決定所發之一個行為，而具備數個犯罪構成要件之想像
競合犯﹖尚待深入研求，剖析釐清。又於夜間在公共場所帶蝴蝶刀，除構成犯強盜
罪而有刑法第三百二十一條第一項第三款所稱之加重條件外，原又觸犯槍砲彈藥刀械
管制條例第十五條第一、二款之於夜間在公共場所帶刀械罪，而該二項罪名應否適
用刑法第五十五條規定從一重處斷，則應視其開始持有（含帶）之原因如何為斷。
若強盜行為人早已非法持有或帶該刀械，嗣於持有或帶期間始臨時起意持之遂行
強盜行為，此時其持有或帶之初，已應論以槍砲彈藥刀械管制條例第十四條第三項
或同條例第十五條第一、二款之罪，與其後臨時起意所犯之加重強盜罪，自應分論併
罰。如強盜行為人，原未持有或帶經內政部警政署公告管制之刀械，因意圖強盜始
行備置，即係犯一罪而其方法復犯他罪，此時始具有刑法第五十五條之牽連犯關係。
原判決上開事實認定，如若屬實，上訴人顯係在持有並於夜間帶蝴蝶刀等兇器途經
街衢等公共場所後，因在台北市○○路○段一七九巷五號前，見梅文偉停放在路旁之
自小客車內，擺放數量甚多之布偶娃娃，始帶上開兇器，起意行竊，行竊得手後，
因遭失主梅文偉發現攔阻，其為脫免逮捕，復萌生殺害梅文偉之故意，而持所帶之
剪刀兇器刺殺梅文偉致死。則上訴人持有、帶之蝴蝶刀兇器，顯非其原為意圖強盜
而備置，原判決認上訴人原先持有、帶該支蝴蝶刀之行為，與其後臨時起意帶該
刀械所為之強盜行為，應依刑法第五十五條想像競合犯之規定，從一重處斷，其適用
法則，自有可議。（二）刑法第三百三十二條第一項犯強盜罪而故意殺人罪，為結合
犯之一種，係強盜罪與殺人罪相結合。犯強盜罪而故意殺人之結合犯，與犯強盜罪因
而致人於死之加重結果犯，其區別應以強盜者有無殺人犯意或祇是客觀上能預見死亡
之結果為斷，被害人受傷多寡、受傷是否為致命部位、輕重如何、兇器是否尖銳、鋒
利、施力之強弱，有時雖可藉為認定有無殺人故意之佐證，但不能據為絕對標準，而
應依憑卷內一切證據資料綜合判斷。原判決上開事實認定，如若屬實，上訴人持剪刀
刺擊梅文偉，僅意在脫免逮捕，且祇刺擊梅文偉一刀，則其僅為脫免竊盜輕罪，持剪
刀制止梅文偉攔阻時，對梅某因之死亡之結果，是否會萌生明知並有意使之發生之直
接故意﹖抑或僅有預見其發生而其發生不違背其本意之間接故意，或祇是在客觀上能
預見梅文偉死亡結果之發生，尚待查明。又依原判決事實認定及理由說明，梅文偉拉
扯阻止上訴人離開現場之二十餘分鐘時間內，上訴人均未反擊毆打梅某（見原判決第
二四頁第十六行、第十七行），而在近身拉扯匆忙間取得剪刀之情況下，上訴人有無
餘暇慮及先持剪刀嚇阻或專尋梅文偉非致命部位刺擊﹖若於此混亂、匆促之間，一般
人皆難思慮及此，原判決以：「若果被告（指上訴人）僅止於嚇阻被害人以順利脫免
逮捕，逕可由徒手改為持剪刀嚇阻，或下手其他不足以致命之部位，即可趁隙脫逃」
，說明上訴人有殺害梅文偉之直接故意，是否合乎經驗法則，尚待研求。以上，或係
上訴意旨所指摘，或為本院得依職權調查之事項，應認原判決有撤銷發回更審之原因
。
據上論結，應依刑事訴訟法第三百九十七條、第四百零一條，判決如主文。
中      華      民      國    九十二    年      三      月      七      日
                              最高法院刑事第一庭
                                  審判長法官  施  文  仁
                                        法官  林  永  茂
                                        法官  蕭  仰  歸
                                        法官  張  清  埤
                                        法官  呂  永  福
      右正本證明與原本無異
                                              書  記  官
中      華      民      國    九十二    年      三      月     十四     日


司法院資訊處製作；財團法人民間司法改革基金會備份。
